臺灣高等法院高雄分院刑事判決　　　　　 96年度上易字第5號
上　訴　人
即　被　告　丁○○
　　　　　　　　　 （現另在高雄監獄執行中）
上列上訴人因詐欺案件，不服臺灣高雄地方法院95年度易字第16
05號中華民國95年11月29日第一審判決（起訴案號：臺灣高雄地
方法院檢察署95年度偵緝字第2428號、95年度偵字第20974 號）
，提起上訴，本院判決如下：
     主  文
上訴駁回。
     事  實
一、丁○○於民國（以下同）93年間因違反毒品危害防制條例案
    件，經台灣高雄地方法院於93年6 月23日以93年度訴字第10
    14號判決判處有期徒刑6 月確定；同年又因竊盜案件，經台
    灣高雄地方法院於93年8 月23日以93年度簡字第4022號判決
    判處有期徒刑6 月，其上訴後撤回上訴而確定；上開兩罪經
    裁定應執行有期徒刑10月，甫於94年6 月25日執行完畢，猶
    不知悔改，明知近來犯罪集團為掩飾渠等不法行徑，避免執
    法人員之追究及處罰，經常利用他人之電話、存款帳戶、印
    章、存摺、金融卡及密碼轉帳，以確保犯罪所得之不法利益
    並掩人耳目，其已可預見一般取得他人金融存款帳戶使用之
    行徑，常與財產犯罪所需有密切關連，詎其仍基於縱有人持
    其所有之帳戶作為詐欺取財之犯罪工具，亦不違背其本意之
    概括幫助犯意，於95年2 月27日在彰化銀行旗山分行開設帳
    號00000000000000號帳戶後某日，及95年3 月8 日在華南銀
    行高雄博愛分行開設帳號000000000000號帳戶後某日，在高
    雄市○○路附近不詳地點，先後2 次將其所有上開帳戶之存
    摺及密碼交付宋有民，再由宋有民或其所屬之詐欺集團成員
    使用，幫助渠等從事詐欺取財之犯行；渠等基於詐欺取財之
    犯意，使用上開帳戶，先後於：
(一)95 年3月8 日8 時30分許，該詐欺集團成員撥打電話予甲○○，佯稱甲○○所有之上海商業儲蓄銀行（下稱上海銀行）
    帳戶遭轉帳盜領云云，致甲○○陷於錯誤，於同日立即前往
    上海銀行分行辦理更改語音密碼，辦理成功後，旋即遭上開
    詐騙集團成員以跨行轉匯方式將新台幣（下同）39萬1666元
    轉匯入上開丁○○所開設之彰化銀行旗山分行帳戶內，並提
    領一空，嗣甲○○將其所有上海銀行帳戶存摺辦理補摺後，
    始知受騙才報警偵辦。
(二)95 年3月8 日11時許，該詐欺集團成員撥打電話予乙○○，
    自稱檢調人員，佯稱乙○○涉嫌詐欺，如要將被告身分轉為
    被害人，就要將其所有銀行帳戶辦理語音轉帳，藉以追查銀
    行有無洩漏資料云云，致乙○○陷於錯誤，依照詐騙集團成
    員上開指示辦理，辦理成功後，旋即遭上開詐騙集團以電話
    語音跨行轉匯方式將乙○○所有之第一銀行帳戶內8 萬1652
    元轉匯入上開丁○○所開設之彰化銀行旗山分行帳戶內，並
    提領一空，嗣乙○○撥打電話向彰化銀行查詢，始知受騙並
    報警究辦。
(三)95 年3月15日9 時10分許，該詐欺集團成員撥打電話予丙○○，佯稱自己為台北地檢署人員，稱丙○○未遵期到庭，將
    被判刑，然後又稱丙○○之國民身分證遭到冒用，銀行帳戶
    被列為警示帳戶，要求丙○○前往址設桃園縣楊梅鎮○○路
    125 號之上海銀行楊梅分行，將其所有之該行帳戶辦理電話
    語音轉帳云云；致丙○○陷於錯誤，於同日立即前往辦理，
    辦理成功後，旋即遭上開詐騙集團以電話語音跨行轉匯方式
    將丙○○所有上開帳戶內200 萬元分兩次轉匯入上開丁○○
    所開設之華南銀行高雄博愛分行帳戶內，並提領一空，嗣丙○○返家將此事告知其丈夫後，發覺有異，始知受騙，報警
    究辦。
二、案經高雄市政府警察局三民第一分局及高雄縣政府警察局移
    送臺灣高雄地方法院檢察署檢察官偵查起訴。
     理  由
甲、證據能力部分：
一、按「被告以外之人於審判外之言詞或書面陳述，除法律有規
    定者外，不得作為證據。」刑事訴訟法第159 條第1 項固定
    有明文。惟按「被告以外之人於審判外之陳述，雖不符前4
    條之規定，而經當事人於審判程序同意作為證據，法院審酌
    該言詞陳述或書面陳述作成時之情況，認為適當者，亦得為
    證據。當事人、代理人或辯護人於法院調查證據時，知有第
    159 條第1 項不得為證據之情形，而未於言詞辯論終結前聲
    明異議者，視為有前項之同意。」刑事訴訟法第159 條之5
    亦規定甚明。本件被害人甲○○、乙○○及丙○○於警詢中
    之供述，雖均屬被告以外之人於審判外之言詞或書面陳述，
    惟上訴人丁○○對被害人之陳述不爭執，審酌該等陳述係執
    法機關依法定程序詢問而做成，並無何違法不當之處，亦無
    顯不可信之情況，認以之做為證據，應屬適當，該等陳述應
    有證據能力。
二、彰化銀行及華南銀行出具之被告帳戶往來明細，均屬被告以
    外之人於審判外之書面陳述，依刑事訴訟法第159 條第1 項
    之規定，本亦不得做為證據，然公務員職務上製作之紀錄文
    書、證明文書，從事業務之人於業務上或通常業務過程所須
    製作之紀錄文書、證明文書，除顯有不可信之情形外，得為
    證據，刑事訴訟法第159 條之4 第3 款定有明文。蓋從事業
    務之人在業務上或通常業務過程所製作之紀錄文書、證明文
    書，因係於通常業務過程不間斷、有規律而準確之記載，通
    常有會計人員或記帳人員等校對其正確性，大部分紀錄係完
    成於業務終了前後，無預見日後可能會被提供作為證據之偽
    造動機，其虛偽之可能性小，何況如讓製作者以口頭方式於
    法庭上再重現過去之事實或數據亦有困難，因此其亦具有一
    定程度之不可代替性，除非該等紀錄文書或證明文書有顯然
    不可信之情況，否則有承認其為證據之必要。上開書面陳述
    係屬從事業務之人於通常業務過程所製作之紀錄文書，且並
    無證據證明其有顯不可信之狀況，揆諸前開說明，自亦得做
    為證據。
乙、實體部分：
一、訊之上訴人丁○○矢口否認幫助詐欺，辯稱：我曾因辦理貸
    款之需要，透過宋有民介紹，將上開帳戶借與綽號「小陳」
    之男子，不知「小陳」會用以詐騙云云。惟查：
(一)被害人甲○○、乙○○及丙○○遭不詳人士以上開方式詐騙
    ，遭詐騙之款項係匯入被告上開帳戶等情，業據彼等於警詢
    中證述綦詳，並有彼等之存摺內頁影本、彰化銀行旗山分行
    顧客資料卡、存摺存款交易明細查詢、上海銀行分行電腦作
    業系統列印、丙○○所有之帳戶存摺內頁影本、華南銀行開
    戶資料及印鑑卡、華南銀行存款往來明細表等在卷可稽（甲○○、乙○○及彰化銀行部分見高雄縣政府警察局高現行偵
    四字第09500 號卷宗第1 頁以下，丙○○及上海銀行部分見
    高雄市政府警察局三民第一分局卷宗第1 頁以下），前述被
    害人等各被騙鉅款已足認定。
(二)上訴人丁○○將上開帳戶存摺、密碼交付宋有民一節，業据
    上訴人於偵查中已坦承不諱，於原審準備程序時亦為相同供
    述（分見臺灣高雄地方法院檢察署95年偵緝字第2428號卷宗
    第28頁、原審準備程序筆錄第2 頁），其於原審審理中改稱
    ：係交付與宋有民所介紹綽號「小陳」之男子，因我只認識
    宋有民，故先前陳稱係交與宋有民云云（見原審審判筆錄第
    2 頁）。此與其先前之陳述矛盾，真實性已非無疑。雖證人
    宋有民於原審審理中雖附和其詞，惟上訴人丁○○在原審陳
    稱：我與宋有民係在監獄裡認識，我透過宋有民認識小陳係
    為了辦貸款，係於95年3 、4 月間認識，我與小陳每次見面
    都需透過宋有民，我不知如何聯絡小陳，我總共交付6 、7
    本存摺及密碼，因為小陳說這樣才能辦，係在文藻外語學院
    外面交付存摺，交付時宋有民有在場，小陳說約1 星期可以
    辦好貸款，我1 星期以後宋有民打電話給小陳，小陳稱存摺
    被人拿走，宋有民轉告後我才知帳戶被盜用云云（見原審95
    年11月15日審判筆錄，即原審卷第59頁以下）；証人宋有民
    則證稱：我與被告係透過友人「林財生」介紹認識，曾於95
    年1 、2 月間介紹小陳與被告，介紹時向被告稱「我有朋友
    ，他有在收本子」，之後便不再聯絡他們兩人見面，被告與
    小陳有直接約見面2 、3 次，只有見到被告將存摺交給小陳
    1 次，是在榮總附近之家中，之所以知道被告之帳戶遭盜用
    ，係因被告打電話來，且是交付存摺後一段時間才知道，小
    陳辦貸款的事係被告所告知，本來根本不知小陳有在辦貸款
    云云（見原審95年11月15日審審判筆錄，即原審卷第65頁以
    下），後又改稱：小陳和被告不認識，他們要見面會透過我
    聯絡（見原審卷第71頁）云云。由上可知，證人宋有民就上
    訴人丁○○與小陳如何聯絡一節，先後陳述已自相矛盾，且
    宋有民與上訴人丁○○之陳述，就何時介紹小陳認識上訴人
    丁○○、介紹認識之原因、交付存摺之地點及如何得知帳戶
    被盜用等關鍵情節，處處均有出入，渠等所述顯屬虛妄，不
    足採信，應認上訴人丁○○於偵查中之供述才與事實相符。
(三)況自詐騙集團之角度審酌，渠等既知利用他人之帳戶掩飾犯
　　罪所得，當知社會上一般正常之人如帳戶存摺、提款卡、印
　　鑑遭竊或遺失，為防止拾得或竊得之人盜領其存款或做為不
　　法使用而徒增訟累，必於發現後立即報警或向金融機構辦理
　　掛失止付，在此情形下，如仍以該帳戶作為犯罪工具，則在
　　渠等向他人詐騙，並誘使被害人將款項匯入該帳戶後，極有
　　可能遭帳戶所有人自行提領或掛失止付而無法提領，則渠等
　　大費周章從事於犯罪之行為，甘冒犯罪後遭追訴、處罰之風
　　險，卻只能平白無故替原帳戶所有人匯入金錢，而無法得償
　　犯罪之目的，是以犯罪集團若非確定該帳戶所有人不會報警
　　、掛失止付或自行提領帳戶內金額，以確定渠等能自由使用
　　該帳戶提款、轉帳，當不至於以該帳戶從事犯罪。再衡以被
　　害人匯入至被告上開帳戶後，隨即於當日即遭領取，更足見
　　該詐騙集團，於向被害人詐騙時，確有把握該帳戶不會被帳
　　戶所有人掛失止付，而此等確信，在該帳戶係拾得、竊得或
　　其他未經同意而使用他人帳戶之情形，實無發生之可能，且
    一般人申辦金融帳戶，其目的不外於利用帳戶作存、提款、
　  轉帳等財產之金錢支配處分，故對於金融機構發給之存摺、
　　印章、金融卡、密碼、語音查詢轉帳密碼等資料，無不妥為
　  保存，以防遺失或被盜用，除損及個人財產權益，並遭濫用
    為財產犯罪之工具；況個人存摺與存戶印鑑章、提款卡，專
　  有性甚高，更非一般自由流通使用之物，縱需交他人使用，
    亦必基於信賴關係或特殊事由，更不可能隨意交予完全不相
    識之人任意使用。而近來利用人頭帳戶詐欺取財及擄車勒贖
    之犯罪類型層出不窮，該等犯罪，多數均係利用人頭帳戶作
    為出入帳戶，並經媒體廣為披載，上訴人丁○○係心智健全
    之成年男子，本於生活經驗及智識，對此應有認識，竟仍恣
    意將上開帳戶之提款卡及密碼交付予宋有民使用，其對於他
    人會持上開自己之帳戶做犯罪之用，自難諉為毫不知情。
  綜上所述，因個人存摺與存戶印鑑章、提款卡，專有性甚高，
  更非一般自由流通使用之物，縱需交他人使用，亦必基於信賴
  關係或特殊事由，更不可能隨意交予完全不相識之人任意使用
  ，而近來利用人頭帳戶詐欺取財，已經媒體、電台廣為披載，
  上訴人丁○○係心智健全之成年男子，本於生活經驗及智識，
  對此應有認識，竟仍將自己數本存摺、密碼輕易交付不熟之人
  使用，致被害人等被騙鉅款（其中被害人丙○○被騙2 百萬元
  最為慘重），則其顯有幫助詐欺之不確定犯意，事証明確，上
  訴人丁○○所辯係卸責之詞，不足採信，其犯行已堪認定。
二、按刑法上之幫助犯，係指以幫助之意思，對於正犯資以助力
    ，而未參與實施犯罪之行為者而言，最高法院49年台上字第
    77號判例著有明文。上訴人丁○○雖未參與詐欺行為，但提
    供帳戶予宋有民或不詳詐欺集團作為收款之帳戶，係對詐欺
    罪之正犯資以助力。是核上訴人丁○○所為，係犯刑法第33
    9 條第1 項之詐欺取財罪之幫助犯。上訴人丁○○幫助他人
    犯詐欺取財罪，依刑法第30條第2 項之規定，按正犯之刑減
    輕之。上訴人丁○○於93年間因違反毒品危害防制條例案件
    ，經台灣高雄地方法院於93年6 月23日以93年度訴字第1014
    號判決判處有期徒刑6 月確定，同年又因竊盜案件，經台灣
    高雄地方法院於93年8 月23日以93年度簡字第4022號判決判
    處有期徒刑6 月，其上訴後撤回上訴而確定，上開兩罪經裁
    定應執行有期徒刑10月，甫於94年6 月25日執行完畢之事實
    ，有臺灣高等法院被告前案紀錄表在卷可稽，其於5 年內故
    意再犯本件有期徒刑以上之罪，為累犯，應依刑法第47條規
    定加重其刑。上訴人丁○○同時有刑之加重及減輕之情形，
    應依法先加後減之。又刑法及刑法施行法分別於94年2 月2
    日、95年6 月14日修正公布，均於95年7 月1 日施行，而修
    正後刑法第2 條第1 項之規定，係規範行為後法律變更所生
    新舊法律比較適用之準據法，於修正後刑法施行後，應適用
    修正後刑法第2 條第1 項之規定，為「從舊從輕」之比較。
    另於比較時應就罪刑有關之共犯、未遂犯、想像競合犯、牽
    連犯、連續犯、結合犯，以及累犯加重、自首減輕暨其他法
    定加減原因（如身分加減）與加減比例等一切情形，本於統
    一性及整體性原則，綜其全部罪刑之結果而為比較，有最高
    法院95年5 月23日刑事庭第8 次會議決議可資參照。上訴人
    丁○○行為後，刑法第339 條第1 項詐欺取財罪中之罰金刑
    部分，因刑法施行法增定第1 條之1 ，其貨幣單位改為新臺
    幣，所定最高數額提高為30倍。修正前該罪之罰金刑，經適
    用罰金罰鍰提高標準條例第1 條前段及現行法規所定貨幣單
    位折算新臺幣條例第2 條，折算為新臺幣後，最高數額亦為
    原規定之30倍，兩者最高刑度相同，惟最低刑度部分，修正
    前刑法第33條第5 款規定罰金為1 元以上，經折算為新臺幣
    後，為新臺幣3 元以上，而修正後刑法第33條第5 款規定罰
    金為新臺幣1000元以上，較舊法為高，應以舊法有利於上訴
    人丁○○。又在刑法修正前，只需受徒刑執行完畢5 年內再
    犯有期徒刑以上之罪，無論何種犯罪均為第47條所稱之累犯
    ，應加重其刑，而修正後刑法第47條第1 項，必須「故意」
    犯罪方能構成累犯，本件上訴人係故意犯罪，無論新舊法均
    構成累犯，新法對上訴人丁○○並無有利之處。又上訴人丁○○先後2 次犯行，時間緊接，觸犯構成要件相同之罪，顯
    係基於概括之犯意反覆為之，在刑法修正前，應依第56條連
    續犯之規定論以一罪，而修正後之刑法刪除連續犯之規定，
    需數罪併罰，兩相比較，自以舊法有利於上訴人丁○○應適
    用舊法，附此敘明。
三、原審適用刑法第2 條第1 項前段、第339 條第1 項、第30條
    第1 項前段、第30條第2 項，修正前刑法第47條、第56條規
    定，並審酌上訴人丁○○提供帳戶供人詐騙之用，影響交易
    安全，並增加追查犯罪之困難，被害人等共遭詐騙2 百餘萬
    元，損害甚大（其中被害人丙○○被騙2 百萬元最為慘重）
    ，其犯後矢口否認犯行，態度不佳，及其犯罪之動機、目的
    、手段，迄今仍未和解賠償等一切情狀，量處有期徒刑1 年
    。經核原判決認事用法並無不合，量刑亦屬適當，上訴人丁○○上訴否認犯罪，為無理由，應予駁回。
據上論斷，應依刑事訴訟法第368條，判決如主文。
本案經檢察官林應華到庭執行職務。
中　　華　　民　　國　　96　　年　　2 　　月　　5 　　日
            刑事第六庭  審判長法  官  王憲義
                              法  官  李璧君
                              法  官  張盛喜
以上正本證明與原本無異。
不得上訴。
中　　華　　民　　國　　96　　年　　2 　　月　　6 　　日
                              書記官  林明威
附錄本判決論罪科刑法條：
中華民國刑法第339條
（普通詐欺罪）
意圖為自己或第三人不法之所有，以詐術使人將本人或第三人之
物交付者，處5 年以下有期徒刑、拘役或科或併科1 千元以下罰
金。
以前項方法得財產上不法之利益或使第三人得之者，亦同。
前二項之未遂犯罰之。
